【裁判字號】    92,台上,6284
【裁判日期】    921113
【裁判案由】    殺人
【裁判全文】
最高法院刑事判決                              九十二年度台上字第六二八四號
    上  訴  人  甲○○
右上訴人因殺人案件，不服台灣高等法院台南分院中華民國九十二年九月十七日第二
審判決（九十二年度上重訴字第三二七號，起訴案號：台灣台南地方法院檢察署九十
一年度偵字第九六二二、一一六八二號），提起上訴，本院判決如左：
    主  文
原判決撤銷，發回台灣高等法院台南分院。
    理  由
本件原判決認定上訴人甲○○於民國九十一年九月九日下午三時許，因躲債而暫宿在
台南縣玉井鄉體育公園內，因聽說阮清順揚言要將其逐出該公園，又不滿阮某當場規
勸其勿在公園內居住，而萌殺機，乃基於殺人犯意，趁阮清順騎機車欲離去之際，持
水果刀一把，追至該公園停車場，口中高喊：「讓你死」等語，並朝阮清順刺一刀，
使其人車倒地。阮清順旋起身持牛排刀一把及老虎鉗一支抵抗，於扭打中阮清順持牛
排刀刺中上訴人一刀，該牛排刀因而斷成三截。此時，二人即互相爭奪該把水果刀，
在爭奪中，上訴人雖為水果刀刺中，惟仍奪得該水果刀，朝阮清順刺殺一刀，此時阮
某已因失血過多而不支倒地，上訴人見狀又雙手合握水果刀，口中並高喊「要殺死你
」，朝阮清順右胸猛刺一刀，造成阮清順受有左腋下割傷三〤零點三公分一處、右胸
高一二三公分、右十公分，九點鐘向三點鐘方向之四〤一公分刺傷，刀徑由第四及第
五肋間，形成三〤一點五公分之入口，並接連有四公分之切割傷，造成第四肋骨完全
斷離，進入肋膜腔穿透右肺下葉，形成四〤二公分之穿透傷，經過心包膜於右心室形
成三〤零點一公分之穿透傷；另一係位於右胸高一二０公分、右十八公分，四點鐘向
十點鐘方向之四〤一公分刺傷，刀徑由第五及第六肋間形成三〤一點五公分之穿透傷
口進入，穿過右肺下葉形成三公分之穿透傷，經過心包膜於右心室形成一〤零點五公
分之傷口，阮清順因之倒地不起，雖自行將該水果刀自胸口拔出，仍因上開銳器刺傷
導致低容積性休克當場死亡。上訴人見狀逃逸，嗣經人報警後至現場搜捕，扣得水果
刀、已斷成三截之牛排刀各一把及鉗子一支等情。因而撤銷第一審所為科刑之判決，
改判仍論處上訴人殺人罪刑（處無期徒刑，褫奪公權終身）。固非無見。
惟查：(一)、原判決事實認上訴人係於九十一年九月九日下午三時許，在台南縣玉井鄉
體育公園停車場處，因不滿阮清順曾揚言要將其逐出該公園及勸阻其勿在公園內居住
，乃萌殺機，持水果刀予以刺殺，致阮某身受上開刺傷而傷重當場死亡等情。理由內
並援引卷附相驗屍體證明書及法務部法醫研究所鑑定書為其犯罪論據之一。然依該相
驗屍體證明書及法務部法醫研究所鑑定書之記載，阮清順係於案發當天十六時（即下
午四時）三十五分，在台南縣麻豆鎮新樓醫院死亡（見相驗卷第十一、十九頁）。原
判決事實認阮清順係於案發當時，因傷重當場死亡，要與所引上開卷證不相符合，而
有證據上理由矛盾之違法。(二)、依原判決認定之事實，阮清順於上訴人持水果刀予以
刺殺時，亦起身持牛排刀一支及老虎鉗一把抵抗。然其判決理由則謂阮清順倒地之位
置雖留有老虎鉗一把，惟上訴人否認曾持有該把老虎鉗，證人林瑞良、黃玉蓉、陳志
清亦均證稱上訴人僅持水果刀刺殺阮某，並無證據足證上訴人或阮清順曾持有該把老
虎鉗，自難以其係在阮某倒地位置尋獲，即認上訴人曾持以殺害阮清順，或阮某有持
該老虎鉗抵抗情事等語（見原判決第六、七頁）。致原判決事實認定與所為理由之論
敘即不無前後矛盾之違誤可指。(三)、有罪判決書所記載之犯罪事實，為論罪科刑適用
法律之基礎，故舉凡犯罪之原因、動機、目的、手段、結果等與適用法律有關之重要
事項，必須詳加認定，明確記載，然後於理由內敘明其所憑之證據及認定之理由，始
足為適用法律之依據。若事實未有此記載，而理由加以說明，為理由失其依據；如事
實有此記載，理由未予說明，則為理由不備，按諸刑事訴訟法第三百七十九條第十四
款規定，其判決當然為違背法令。原審於判決事實欄認上訴人係為躲債而暫宿在台南
縣玉井鄉體育公園內，因聽聞阮清順揚言要將其逐出該公園，又不滿阮某當場規勸其
勿在公園內居住，乃萌殺害阮某之犯意等情。此一犯罪動機之事實，固非屬犯罪構成
要件之事實，以經自由證明為已足，但所謂自由證明，僅係所使用之證據，其證據能
力或證據調查程序不受嚴格限制而已，仍應依憑調查所得之卷內證據，於判決內說明
其所憑之論據。然原判決理由對此項與上訴人論罪科刑有關之殺人犯罪動機之重要事
實，則未說明其所憑以認定之證據及其心證理由，尚嫌理由不備。且原判決事實既認
上訴人於案發前因聽聞阮清順擬將其逐出公園，心生不滿，而與阮某有所嫌隙，故於
案發時萌生殺人犯意，然於判決理由又謂阮清順於本件案發時係騎機車經過該公園，
與上訴人二人夙無怨隙，本件應純係偶發事件等語（見原判決第六頁），致此部分事
實認定與上開理由之論述，亦有前後矛盾之違法。是上訴意旨，執以指摘原判決違法
，尚非全無理由，應認原判決有撤銷發回更審之原因。
據上論結，應依刑事訴訟法第三百九十七條、第四百零一條，判決如主文。
中      華      民      國    九十二    年     十一     月     十三     日
                              最高法院刑事第十一庭
                                  審判長法官  張  淳  淙
                                        法官  謝  俊  雄
                                        法官  蘇  振  堂
                                        法官  張  春  福
                                        法官  呂  丹  玉
      右正本證明與原本無異
                                              書  記  官
中      華      民      國    九十二    年     十一     月     十八     日


司法院資訊處製作；財團法人民間司法改革基金會備份。
